臺灣高等法院刑事裁定
111年度毒抗字第452號
抗  告  人  
即  被  告  劉俊佑



上列抗告人因違反毒品危害防制條例案件，不服臺灣桃園地方法
院111年度毒聲字第537號，中華民國111年4月19日裁定（聲請案
號：111年度毒偵字第1482號、111年度聲觀字第363號），提起
抗告，本院裁定如下：
    主  文
抗告駁回。                                              
    理  由
一、原裁定意旨略以：被告甲○○所犯如臺灣桃園地方檢察署檢察
    官聲請書施用第二級毒品甲基安非他命之犯行，業經被告坦
    承不諱，並有真實姓名與尿液編號對照表、濫用藥物檢驗報
    告各1份在卷可稽，應堪為認定。被告未曾因施用毒品受觀
    察、勒戒，有本院被告前案紀錄表在卷可佐，是被告係「初
    犯」毒品危害防制條例第10條第2項施用第二級毒品罪。又
    被告有施以觀察、勒戒必要一節，業經檢察官釋明，應依同
    條例第20條第1項令被告入勒戒處所觀察、勒戒。從而，聲
    請人所為本件聲請，核屬有據，應予准許。爰依毒品危害防
    制條例第20條第1項，裁定將被告送勒戒處所觀察、勒戒等
    語。
二、抗告意旨略以：檢察官應視被告個案情形，是否適合「觀察
    、勒戒或強制戒治」或給予「附命完成戒癮治療緩起訴處分
    」之機會，惟檢察官前開雙軌模式之裁量，亦有一定界限，
    如裁量逾越法所容許範圍或有裁量權濫用情形，其自由裁量
    行為亦為違法；裁量濫用者，表面形式上雖於授權範圍內行
    使權限，然裁量違反目的而悖於比例原則，仍須受司法審查
    。檢察官裁量權之行使，並非毫無節制，且在裁量過程中，
    雖不受被告意見拘束，仍應落實正當法律程序，給予被告陳
    述意見之機會，並斟酌個案具體情節，為合義務性裁量，若
    檢察官未給予被告陳述意見之機會，亦未敘明其裁量選擇觀
    察勒戒之具體理由，難認係合義務性裁量，且被告亦有檢察
    官行使裁量權時，就其有利及不利等一切情狀，善盡調查義
    務之合理期待，若聲請書完全未敘明裁量之理由，即逕行聲
    請觀察勒戒，致法院完全無從知悉檢察官斟酌、考量之基礎
    為何，無從判斷是否合於目的性裁量，其裁量權行使非無重
    大明顯瑕疵，自難謂適法妥當。檢察官認抗告人即被告犯施
    用第二級毒品罪，並以被告故意犯他罪，認不適合為附命完
    成戒癮治療處分，選擇向法院聲請裁定觀察、勒戒。然查，
    檢察官於偵訊中僅就被告所犯販賣第二級毒品部分為訊問，
    並未將驗尿呈第二級毒品陽性結果提示予被告，亦未就被告
    所犯施用第二級毒品是否採取觀察勒戒或戒癮治療之緩起訴
    處分條件，給予被告表示意見之機會，或對相關事項為訊問
    ，已違反正當法律程序，且其聲請觀察勒戒不無裁量怠惰違
    法可能。再者，被告雖有另案故意犯他罪之情形，然並不代
    表被告定受有罪判決，且縱受有罪判決，亦有提起上訴救濟
    之權利，檢察官稱被告無法在監所完成戒癮治療云云，尚非
    無疑。被告有穩定工作，因離婚而獨自扶養10歲及8歲2名未
    成年子女。倘被告因觀察勒戒喪失自由則工作不保，且2名
    未成年子女恐無人照顧，恐非妥適之策，懇請斟酌上情撤銷
    原裁定等語。
三、按甲基安非他命為毒品危害防制條例第2條第2項第2款所規
    定之第二級毒品。次按犯毒品危害防制條例第10條之罪者，
    檢察官應聲請法院裁定，令被告入勒戒處所觀察、勒戒，其
    期間不得逾2月，同條例第20條第1項定有明文。毒品危害防
    制條例所規定之觀察、勒戒處分，其立法意旨在幫助施用毒
    品者戒除毒癮，該處分之性質非為懲戒行為人，而係為消滅
    行為人再次施用毒品之危險性，目的在戒除行為人施用毒品
    之身癮及心癮措施；觀察、勒戒係導入一療程觀念，針對行
    為人將來之危險所為預防、矯治措施之保安處分，以達教化
    與治療之目的，可謂刑罰之補充制度，從而毒品危害防制條
    例本身所規定之觀察、勒戒及強制戒治等保安處分，雖兼具
    自由刑之性質，卻有刑罰不可替代之教化治療作用，是對於
    施毒者有利不利之認定，端在何種程序可以幫助施用毒品之
    人戒除施用毒品之行為，尚非由法院逕行認定戒癮治療即係
    對施用毒品者較有利者，亦無僅因行為人之個人或家庭因素
    而免予執行之理。再按毒品危害防制條例第24條第1項之規
    定對於「初犯」及「3年後再犯」毒癮治療方式，採行「觀
    察、勒戒」與「附條件之緩起訴處分」並行之雙軌模式，並
    無「附條件之緩起訴處分」應優先於「觀察、勒戒」的強制
    規定。毒品危害防制條例規定之觀察、勒戒處分，係一種針
    對受處分人將來之危險所為預防、矯正措施之保安處分，目
    的係為斷絕施用毒品者之身癮及心癮，並屬強制規定。而該
    觀察勒戒之程式，僅於：⒈依據毒品危害防制條例第24條第1
    項規定，於檢察官先依刑事訴訟法第253條之1第1項、第253
    條之2第1項第4款至第6款或第8款之規定，為附條件之緩起
    訴處分時，不適用之；⒉或犯第10條之罪者，於犯罪未發覺
    前，自動向衛生福利部指定之醫療機構請求治療，醫療機構
    依據毒品危害防制條例第21條第1項規定，免將請求治療者
    送法院或檢察機關等情，可排除適用外；其餘就初犯或觀察
    勒戒、強制戒治執行完畢3年後再犯施用毒品罪之行為人，
    犯毒品危害防制條例第10條之罪者，檢察官即應向法院提出
    聲請裁定其入勒戒處所觀察、勒戒，且凡經檢察官聲請，法
    院亦僅得裁定令入勒戒處所執行觀察、勒戒，以查有無繼續
    施用毒品傾向，據以幫助受處分人（抗告人）徹底戒毒，並
    無自由裁量以其他方式替代或得以其他原因免予或暫緩執行
    之餘地。
四、經查：
　㈠被告於111年1月26日下午1時許，在不詳地區，以燒烤玻璃球
    吸食之方式，施用甲基安非他命1次，嗣於同年月28日下午2
    時35分許，為警查獲等情，業據被告坦承不諱（見被告111
    年1月28日警詢筆錄第4頁、偵訊筆錄第2頁）。又被告於同
    日為警採集之尿液，經以氣相層析質譜儀法確認檢驗結果，
    呈安非他命及甲基安非他命陽性反應之結果，有台灣檢驗科
    技股份有限公司濫用藥物實驗室-台北111年2月17日出具之
    濫用藥物檢驗報告、桃園市政府警察局楊梅分局真實姓名與
    尿液、毒品編號對照表在卷可稽（附毒偵卷），是被告施用
    第二級毒品犯行，堪以認定。又被告此前未曾接受觀察、勒
    戒或強制戒治之執行，有本院被告前案紀錄表可稽。從而，
    原審同此見解，依據檢察官之聲請，裁定令被告入勒戒處所
    觀察、勒戒，於法自無不合。
　㈡抗告意旨固以前詞置辯，惟觀諸現行毒品危害防制條例全文
    ，並無課以檢察官於聲請觀察、勒戒前或法院裁定前，應訊
    問被告是否同意觀察、勒戒之規定。又依毒品戒癮治療實施
    辦法及完成治療認定標準第4條規定「檢察官為附命完成戒
    癮治療之緩起訴處分前，應向被告說明緩起訴處分之應遵守
    事項，得其同意後，再指定其前往治療機構參加戒癮治療（
    第1項）。未成年之被告，並應得其法定代理人之同意（第2
    項）。」可知，因受戒癮治療者必須自行前往治療機構接受
    戒癮治療並遵守一定事項，一旦違反，其緩起訴處分即有可
    能遭到撤銷，並由檢察官依法繼續偵查或起訴，故如檢察官
    欲依毒品危害防制條例第24條規定，以緩起訴處分方式替代
    觀察、勒戒時，自應訊問行為人是否同意接受戒癮治療。從
    而，檢察官如不欲為緩起訴處分之戒癮治療時，則無應予訊
    問之規定。準此，縱檢察官於偵查中並未就應聲請觀察、勒
    戒或給予緩起訴處分之相關裁量要件予以訊問或法院未開庭
    訊問被告，均難謂違反正當法律程序。查被告係因販賣第二
    級毒品未遂遭警逮捕後採尿而查獲本件施用第二級毒品犯行
    ，而其於警詢及偵訊中對於販賣毒品犯行均坦承不諱，顯然
    有極高可能因另案宣告罪刑或執行導致影響戒癮治療程序或
    緩起訴處分遭撤銷，檢察官因而認難有予以從事戒癮治療之
    餘地，所為裁量並無重大明顯瑕疵，亦無裁量權濫用之情事
    。
　㈢抗告意旨雖指摘檢察官偵訊中僅就被告所犯販賣第二級毒品
    部分為訊問，並未將驗尿呈第二級毒品陽性結果提示予被告
    云云。惟檢察官於訊問時業已就施用毒品之時間、地點、採
    尿程序及是否承認施用等節訊問被告，給予陳述之機會；況
    被告於警詢及偵訊中對施用第二級毒品乙節均坦承不諱，並
    無爭執，且其於為警逮捕採集尿液後之初步鑑驗結果係安非
    他命、愷他命陽性反應，已經被告於初步鑑驗報告單上簽名
    按捺指印，被告對此初步鑑驗結果自無不知之理；嗣被告經
    解送檢察官訊問，因被告尿液尚未經鑑定機關為確認鑑驗，
    自無從提示鑑驗結果予被告，則檢察官於獲取尿液確認之檢
    驗報告以佐被告先前自白之可信後，據以向原審法院聲請觀
    察、勒戒，自無何違法之處。
　㈣被告雖又以其有穩定工作及2名子女需要扶養照料，恐因觀察
    、勒戒導致失業等因素為由提起本件抗告，惟以上原因均非
    屬是否應裁定令被告入觀察、勒戒處所施以觀察、勒戒所需
    考量之因素，自不能執為免除觀察、勒戒處分之理由，是抗
    告意旨請求撤銷原裁定云云，尚非有據。
五、綜上所述，原審以被告確有施用第二級毒品之犯行，因而裁
    定令被告入勒戒處所觀察、勒戒，核其認事用法，並無違法
    或不當。抗告意旨猶執前詞指摘原裁定不當，為無理由，應
    予駁回。
據上論斷，應依刑事訴訟法第412條，裁定如主文。
中　　華　　民　　國　　111 　年　　5 　　月　　31　　日
                  刑事第十四庭  審判長法　官  黃斯偉
                                      法　官  郭豫珍
                                      法　官  黎惠萍
以上正本證明與原本無異。
不得再抗告。
                                      書記官  楊筑鈞
中　　華　　民　　國　　111 　年　　5 　　月　　31　　日